---
title: Muziek heeft invloed op hartslag en bloeddruk.

author: |
  | Adib $^1$, Bram $^1$, Jort $^1$, Mathijs $^1$
  | $^1$Hanzehogeschool

lang: nl # dit zorgt er voor dat "abstract" "samenvatting" gaat heten

abstract: |
  Geef hier je samenvatting in maximaal 150 woorden. Het is een samenvatting van het hele artikel; niet alleen de resultaten! Begin met het belang van dit onderzoek, dan hoe het onderzoek is aangepakt en de belangrijkste resultaten en eindig met de implicaties ervan voor de wetenschap/de maatschappij. Neem nooit figuren of tabellen op in de samenvatting.

bibliography: simple_template.bib # naam van je .bib file. Deze moet hetzelfde zijn als je Rmd bestandsnaam

output:
  bookdown::pdf_document2:
    keep_tex: false    # set this to true if you want to investigate the generated tex
    toc: false         # table of contents
    fig_caption: true  # includes figure captions with numbering in output
    includes:  
        in_header: include_tex_header.tex #will include rules for linespacing and figure floating

---

# Introductie op deze template

**Dit hoofdstuk niet in je eigen paper toevoegen!**

Dit template bevat alle verplichte onderdelen van de paper die je moet schrijven. De titels van de secties mag je NIET wijzigen. Voor elk onderdeel is gegeven wat erin thuis hoort en hoe je dat kan aanpakken. Ook is er aangegeven hoeveel woorden er minimaal en maximaal in de sectie gebruikt mogen worden. In totaal mag je artikel niet minder dan 1000 en niet meer dan 2000 woorden bevatten.

Gebruik de [wordcount plugin](https://github.com/benmarwick/wordcountaddin) om het aantal woorden te tellen van een sectie, en voeg aan het einde een totaal in (zoals al aanwezig in deze template).


## Setup *Chunk* {#setup-chunk}

Aan het begin van je paper kan je een zogenaamde *setup chunk* toevoegen. Hierin kan je het gedrag van `knitr` configureren en de bibliotheken laden die je in je code gebruikt. Hieronder is een voorbeeld van zo'n *setup chunk*.

```{r setup, message=FALSE, warning=FALSE, include=FALSE}
knitr::opts_chunk$set(out.width = '100%', dpi=300) # configuratie voor figuur grootte en resolutie
knitr::opts_chunk$set(echo = FALSE) # Deze regel zorgt ervoor GEEN ENKELE chunk getoond wordt! 
# Laad alle gebruikte bibliotheken hier
library(ggplot2)
```

**NB** Gebruik altijd een naam voor iedere chunk. Dat maakt het *debuggen* van problemen bij het *knitten* van je RMarkdown document veel gemakkelijker.

## Code "*Chunks*" wel of niet tonen

In principe laat je code nooit zien in een publicatie, behalve als de code expliciet besproken wordt en een essentieel onderdeel vormt van je werk. Je kan code gemakkelijk verbergen door gebruik te maken van de optie `echo=FALSE` in de chunk header. Ook storende output kan je eventueel verbergen door gebruik te maken van `message=FALSE` of `warning=FALSE`. Eventueel kan je all chunks in een keer verbergen door dit in je *setup chunk* te plaatsen: `knitr::opts_chunk$set(echo = FALSE)`.

## Referenties / citeren {#refs}

Voor alle secties geldt dat je referenties kan gebruiken naar andere publicaties (externe referenties ofwel citatie) of naar secties, tabellen of figuren in je eigen publicatie (interne referenties). Voor externe referenties gebruik je deze notatie: `[@<ref_key]`, bijvoorbeeld `[@xie2013ddrk]`. Hier gebruik ik hem echt: [@xie2013ddrk]. De *processing engine* zal in het bibliografie bestand zoals opgegeven in de ***yaml header*** van dit bestand (`simple_template.bib`) zoeken naar de referentie met deze naam en vervolgens de hele referentie onderaan in het document opnemen. Kijk vooral in het `.bin` document hoe je deze kan gebruiken.

Interne referenties naar tabellen, figuren, equations en secties kan je maken door deze syntax te gebruiken: `\@ref(fig:<figuur-naam>)` waarbij `<figuur-naam>` de naam is van het chunk waarin de figuur gemaakt wordt. Hetzelfde werkt voor tabellen: `\@ref(tab:<tabel-naam>)`. Een sectie kan je labelen door er `{#label-naam}` achter te zetten. Bijvoorbeeld, dit `\@ref(setup-chunk)` linkt terug naar de sectie over de setup chunk in sectie [\@ref(setup-chunk)].

Zie ook de hoofdstukken in het geweldige book over [bookdown](https://bookdown.org/yihui/bookdown/) [hier](https://bookdown.org/yihui/bookdown/cross-references.html) en [hier](https://bookdown.org/yihui/rmarkdown-cookbook/cross-ref.html)

Voor de rest: GIYF!

## Taalgebruik

Wetenschappelijk taalgebruik is heel anders dan dagelijks communiceren - laat staan de taal die in online wordt gebruikt in bv Whatsapp of Instagram! Wetenschappelijk taalgebruik is formeel, onpersoonlijk en  ondubbelzinnig.
Een klein voorbeeld: Je schrijft nooit "ik heb de verandering van zoutconcentratie bij langduring huilen onderzocht" maar "de verandering van zoutconcentratie in de tijd bij aanhoudend huilen is onderzocht" 

Natuurlijk moeten spelling en grammatica (zo goed als) foutloos zijn! RStudio heeft redelijk goede spellingscontrole, ook voor Nederlands (alhoewel je deze misschien wel apart moet installeren). Gebruik deze!


Alle volgende onderdelen moet je opnemen in je eigen artikel. Let vooral ook op het minimu

# Introductie

Je start altijd met de maatschappelijke drijfveer voor je onderzoek; waarom is het van belang dat dit onderzoek is uitgevoerd?
Vervolgens bespreek je de achtergronden van je onderzoek. Wat is er al eerder onderzocht op dit vlak en wat mist er juist nog; welke speciale technieken heb je gebruikt? Refereer zorgvuldig naar bronnen die je hebt gebruikt - zie ook paragraaf \@ref(refs).

Je eindigt de introductie met de doelstelling(en) van jouw onderzoek, en hoe je deze doelstellingen denkt te gaan verwezenlijken; de aanpak. Geef hier ook eventuele hypothesen. 

De introductie bevat tussen de 400-800 woorden.
Al jaren luisteren mensen naar muziek als ze aan het sporten zijn, auto rijden of aan het werk zijn. Tegenwoordig speelt muziek daardoor ook een belangrijk onderdeel voor mensen.

Het geeft ons motivatie, het brengt mensen tot rust en kan zelfs mensen laten huilen.

Ook is de populariteit van ‘drukke’ muziek omhoog gegaan, zowel bij sport als in clubs en festivals. Dit onderzoek specialiseert zich in de invloed van drukke muziek op de hartslag op de universiteit van de Hanze. 


Door het onderzoek naar de effecten van muziek op de hartslag kunnen mensen een beter beeld krijgen over de impact van muziek op het cardiovasculair systeem, En de effecten op de gezondheid van mensen door de muziek. Dit is van belang bij de gezondheidszorg waar muziek in gezet kan worden om de hartslag te verhogen of te verlagen om bepaalde symptomen van ziekte aan te tonen zoals PTSD of psychische problemen. Door te kijken of de patiënt zijn hartslag omhoog gaat door de muziek kunnen misschien symptomen van deze aandoeningen tevoorschijn komen. 

Ook helpt dit onderzoek bij het psychologische welzijn, door dit onderzoek kunnen mensen een beter idee krijgen van de impact van muziek op emoties van mensen en hierop muziektherapieen aanpassen en weer verbeteren blijkt uit en onderzoek van de universiteit van Amsterdam.


Er zijn al meerdere onderzoeken gedaan naar de invloed van muziek op je hartslag.

Er zijn onderzoeken naar de emotionele impact van muziek op de hartslag.

Onderzoeken naar de effecten van muziektempo op de hartslag.

En hoe muziek varieert per persoon. Maar wat de andere onderzoeken missen maar wat dit onderzoek heeft is de actualiteit. Andere onderzoeken zijn gedaan op de oudere generatie, maar mensen luisteren steeds meer muziek. Uit een onderzoek van het IFPI , de wereldwijde belangenbehartiger van de muziekindustrie. Blijkt dat er in 2022 meer dan 10% meer muziek is geluisterd door mensen. Het is van 18.4 uur per week in 2021 naar 20.1 uur per week gegaan in 2022. Wat dit te maken heeft met de actualiteit is dat de hoeveelheid muziek kan zorgen voor een afname in de effecten van muziek in het cardiovasculair systeem. Waardoor mensen als ware een immuniteit opbouwen aan de reactie van het lichaam op de mens. Mede door deze reden is dit onderzoek van belang om de effecten te zien en te vergelijken met andere onderzoeken.

Dit onderzoek is gedaan door een groep mensen van de Hanze dat een groep mensen op de Hanze heeft gevraagd om mee te doen aan dit onderzoek. Eerst werd hun hartslag gemeten en daarna werd de  muziek gedraaid en tussendoor werd de hartslag nog een keer gemeten. Uiteindelijk werden alle data samengebracht en onderzocht. 

Met dit onderzoek kunnen een aantal hypotheses beantwoord worden. Verhoogd ruige muziek de hartslag, Heeft ruige muziek geen effect op de hartslag of verlaagd ruige muziek juist de hartslag. Met dit onderzoek kunnen deze vragen door middel van grafieken en cijfers beantwoord worden. 


uni amsterdam

https://www.uva.nl/shared-content/faculteiten/nl/faculteit-der-maatschappij-en-gedragswetenschappen/nieuws/2020/12/muziek-en-stress.html?cb

symptomen vinden 

https://www.nature.com/articles/s41598-021-03374-w

muziek en PTSD

https://www.ncbi.nlm.nih.gov/pmc/articles/PMC5744879/

# Materialen en Methoden

Materialen en Methoden beschrijft verhalend wat je hebt gebruikt (data, tools) en wat je hebt gedaan (ontwikkelde methodes). **_Het is essentieel dat dit hoofdstuk je onderzoek reproduceerbaar en valideerbaar maakt_**. Verwijs bij de start van dit hoofdstuk naar je code repository (meestal je github link).

Neem referenties op!

De materialen zijn de meetinstrumenten die je hebt gebruikt, maar ook bijvoorbeeld datasets die je hebt gedownload.

Beschrijf de gebruikte software tools, alsmede de bibliotheken/plugins, met naam, versie, referentie en gebruiksdoel (in dit project). Dit kan eventueel in een tabel an als die lang is mag het een online bijlage zijn.

Beschrijf bestaande methodologieën met hun relevantie voor je project. Geef het doel, de toepassing en welke software en parameters er zijn gebruik. Voeg eventueel een flowchart toe.
Beschrijf de gebruikte statistische methoden.

Beschrijf wat je zelf in het kader van dit onderzoek hebt ontwikkeld aan methodologieën. Geef de naam van scripts/programma’s en waar deze (in je repo) te vinden zijn.

Deze sectie bevat tussen de 400-800 woorden.


# Resultaten

Presenteer je resultaten in een logische volgorde. Beschrijf wat er te zien is en werk toe naar het beantwoorden van je doelstelling. Beschrijf indien mogelijke de logica van de keuze voor opeenvolgende experimenten. In elke paragraaf worden de feitelijke conclusies gegeven (bv ‘de vergelijking laat zien dat het gemiddelde van groep A significant afwijkt van het gemiddelde van groep B, met een p-waarde van … Dit komt niet overeen met de in de literatuur (REF) beschreven waardes.’)

Gebruik zo veel mogelijk figuren om je informatie uit je resultaten over te brengen. Gebruik tabellen wanneer figuren minder geschikt zijn. In de tekst worden figuren en tabellen geïntroduceerd, besproken en de belangrijkste aspecten toegelicht.

Voorzie je figuren van een nummer en een beschrijvende titel. Zorg voor correcte as-labels (eenheid en grootheid), legenda en bijschrift. Hier is een voorbeeldje.

```{r plot-demo, warning=FALSE, fig.cap='Ozon concentraties geplot tegen zonlicht intensiteit, vergeleken over verschillende maanden. Lineaire modellen (blauwe lijnen) en confidence intervals (grijze gebieden) zijn hieraan toegevoegd.'}
airquality$Month_f = factor(airquality$Month, levels = 5:9, labels = month.abb[5:9])
ggplot(data = airquality, mapping = aes(x = Solar.R, y = Ozone)) +
    geom_smooth(method = "lm", formula = y ~ x) +
    geom_point(aes(color = Month_f), alpha = 0.7) + 
    facet_wrap(. ~ Month_f) +
    ylab("Ozone (ppb)") +
    xlab("Solar radiation (lang)") +
    theme(legend.title = element_blank())
```




Geef tabellen bovenaan een titel en bijschrift die de inhoud beschrijft en onderaan voetnoten die kolomnamen of specifieke waardes verklaren.

Deze sectie bevat tussen de 600-1200 woorden.


# Discussie en Conclusies

Uit de data blijkt dat muziek wel degelijk een invloed heeft op de hartslag en bloeddruk, gemiddeld gezien. Bij de hartslag valt dit makkelijk te zien aan de verhoogde bpm, bij de bloedddruk is de bovendruk hoger is en de onderdruk lager. Het feit dat de onderdruk lager is tijdens het beluisteren van de muziek is niet apart, aangezien dit een natuurlijke reactie is van het lichaam tijdens het ervaren van stress. Het praktische nut van dit onderzoek kan zijn dat er nu geconstateerd is dat drukke muziek vaak zorgt voor stress, en dus kan het gebruikt worden om stress te veroorzaken. Dit kan nuttig zijn voor onderzoekers die mensen die onder stress staan willen onderzoeken.
Uit de 'Reliability Test' bleek dat er op zijn minst 43 individuele personen onderzocht moesten worden. Deze uitslag is aangehouden en er zijn daadwerkelijk 43 personen getest. Volgens de Reliability Test zijn deze data dus betrouwbaar.

Vergeleken met een soortgelijk onderzoek: 10.7759/cureus.27348, zijn er verschillen. Dit onderzoek kwam uit op een grotere toename bij de bpm en bovenbloeddruk, maar waar dit onderzoek bij onderbloeddruk een afname constateerde, had het andere onderzoek juist een stijging waargenomen. 

Wij zijn blij met ons onderzoek in hoeverre wij het hebben uitgevoerd. Het enige probleem waar we tegen aan liepen was het feit dat we de mensen niet echt veelrust gaven, en dat sommige mensen ook gestresst aan het onderzoek deelnamen. Dit had een relatief grote impact op de betrouwbaarheid van de data, omdat dit het verschil tussen de twee metingen verstoord heeft. Wat ook een ding is waar wij tegen aanliepen was dat sommige mensen de muziek die wij hadden uitgekozen fijn vonden om naar te luisteren. Dit zorgt natuurlijk voor een andere reactie dan bij mensen die de muziek niet leuk vinden. Sommige mensen werden ook juist rustiger van de muziek die wij gebruikten. Naast de weinige rust die de mensen kregen zorgde de hartslagmeter ook voor enige stress, aangezien deze redelijk hard om je arm samentrekt om een meting te krijgen. Dit kan voor schrik zorgen bij mensen die dit niet hadden verwacht. De door de hartslagmeter veroorzaakte stress was hoogstwaarschijnlijk ook hoger tijdens de eerste meting dan bij de tweede, omdat de persoon die gemeten wordt dan gewend is aan de knijpkracht van het apparaat. Wat wij beter kunnen doen is dat we de volgende keer eerst een meting doen die nergens voor dent, behavlve dat de persoon die gemeten wordt dan niet verrast wordt door de bloeddrukmeter.

Formuleer je conclusie door eerst in te zoomen op je eigen data en daarna uit te zoomen. Zoom in door je resultaten samen te vatten. Zoom uit om de waarde van je werk te beoordelen, door je bijvoorbeeld de volgende vragen te stellen: 

- Kunnen mijn resultaten gebruikt worden in het werkveld? 
- Wat betekenen ze voor het werkveld? 
- Zijn mijn data betrouwbaar? 

Bespreek de resultaten zodanig dat je ze ter discussie stelt, wees kritisch. Vergelijk je resultaten met de literatuur of eerder ontwikkelde data. Geef aanbevelingen voor een vervolg en staaf je aanbevelingen door de impact op wetenschappelijk of maatschappelijk vlak te beschrijven. 

Kom ten slotte altijd terug op de doelstelling (en hypothesen).

Deze sectie bevat tussen de 400-800 woorden.


# Online bijlagen

Vaak zijn online bijlagen vele malen groter dan het eigenlijke artikel. Wees nooit bang om te veel aan bijlagen aan te bieden. Je kan hierbij denken aan

- de ruwe data
- de code voor dataverwerking 
- de code voor analyse
- aanvullende figuren en tabellen

Natuurlijk is een git(hub) repo daar de beste plek voor!
Zorg ervoor de je repo logisch is ingericht met goede Readme document(en). 
Ook de code zelf is waar nodig natuurlijk goed gedocumenteerd.

## Wordcount

Voeg aan het eind een woord-telling in:

```{r wordcount, message=FALSE}
wordcountaddin:::text_stats()
```

# Referenties

Een lijst van referenties wordt hier automagisch toegevoegd.
