---
title: Muziek heeft invloed op hartslag en bloeddruk.

author: |
  | Adib $^1$, Bram $^1$, Jort $^1$, Mathijs $^1$
  | $^1$Hanzehogeschool

lang: nl # dit zorgt er voor dat "abstract" "samenvatting" gaat heten

abstract: |
In dit onderzoek is gekeken naar het effect van drukke muziek op de hartslag en bloeddruk. Dit is een interessant onderwerp omdat er dan gebruik gemaakt kan worden bij de psychologie als onderdeel van muziektherapie en de effecten die dat kunnen hebben. De executie van het onderzoek is als volgt; Er zijn mensen in de Hanze Hogeschool gevraagd voor dit onderzoek, deze kregen een bloeddrukmeter en een pulse oximeter en werden twee keer gemeten, de eerste keer zonder muziek en de tweede keer met muziek. Uit de resultaten blijkt dat er kleine verschillen zijn in de metingen van de hartslag. Hiermee concluderen wij dat mensen minder gevoelig zijn voor drukke muziek vergeleken met oudere onderzoeken. De boven-bloeddruk verschil is insignificant blijkt uit de testen en bij de onder-bloeddruk is wel een verschil 
bibliography: simple_template.bib # naam van je .bib file. Deze moet hetzelfde zijn als je Rmd bestandsnaam

output:
  bookdown::pdf_document2:
    keep_tex: false    # set this to true if you want to investigate the generated tex
    toc: false         # table of contents
    fig_caption: true  # includes figure captions with numbering in output
    includes:  
        in_header: include_tex_header.tex #will include rules for linespacing and figure floating

---




```{r setup, message=FALSE, warning=FALSE, include=FALSE}
knitr::opts_chunk$set(out.width = '100%', dpi=300) # configuratie voor figuur grootte en resolutie
knitr::opts_chunk$set(echo = FALSE) # Deze regel zorgt ervoor GEEN ENKELE chunk getoond wordt! 
# Laad alle gebruikte bibliotheken hier
library(ggplot2)
```


# Introductie
Al jaren luisteren mensen naar muziek als ze aan het sporten zijn, auto rijden of aan het werk zijn. Tegenwoordig speelt muziek daardoor ook een belangrijk onderdeel voor mensen.

Het geeft ons motivatie, het brengt mensen tot rust en kan zelfs mensen laten huilen.

Ook is de populariteit van ‘drukke’ muziek omhoog gegaan, zowel bij sport als in clubs en festivals. Dit onderzoek specialiseert zich in de invloed van drukke muziek op de hartslag op de universiteit van de Hanze. 


Door het onderzoek naar de effecten van muziek op de hartslag kunnen mensen een beter beeld krijgen over de impact van muziek op het cardiovasculair systeem, En de effecten op de gezondheid van mensen door de muziek. Dit is van belang bij de gezondheidszorg waar muziek in gezet kan worden om de hartslag te verhogen of te verlagen om bepaalde symptomen van ziekte aan te tonen zoals PTSD of psychische problemen. Door te kijken of de patiënt zijn hartslag omhoog gaat door de muziek kunnen misschien symptomen van deze aandoeningen tevoorschijn komen. 

Ook helpt dit onderzoek bij het psychologische welzijn, door dit onderzoek kunnen mensen een beter idee krijgen van de impact van muziek op emoties van mensen en hierop muziektherapieen aanpassen en weer verbeteren blijkt uit en onderzoek van de universiteit van Amsterdam.


Er zijn al meerdere onderzoeken gedaan naar de invloed van muziek op je hartslag.

Er zijn onderzoeken naar de emotionele impact van muziek op de hartslag.

Onderzoeken naar de effecten van muziektempo op de hartslag.

En hoe muziek varieert per persoon. Maar wat de andere onderzoeken missen maar wat dit onderzoek heeft is de actualiteit. Andere onderzoeken zijn gedaan op de oudere generatie, maar mensen luisteren steeds meer muziek. Uit een onderzoek van het IFPI , de wereldwijde belangenbehartiger van de muziekindustrie. Blijkt dat er in 2022 meer dan 10% meer muziek is geluisterd door mensen. Het is van 18.4 uur per week in 2021 naar 20.1 uur per week gegaan in 2022. Wat dit te maken heeft met de actualiteit is dat de hoeveelheid muziek kan zorgen voor een afname in de effecten van muziek in het cardiovasculair systeem. Waardoor mensen als ware een immuniteit opbouwen aan de reactie van het lichaam op de mens. Mede door deze reden is dit onderzoek van belang om de effecten te zien en te vergelijken met andere onderzoeken.

Dit onderzoek is gedaan door een groep mensen van de Hanze dat een groep mensen op de Hanze heeft gevraagd om mee te doen aan dit onderzoek. Eerst werd hun hartslag gemeten en daarna werd de  muziek gedraaid en tussendoor werd de hartslag nog een keer gemeten. Uiteindelijk werden alle data samengebracht en onderzocht. 

Met dit onderzoek kunnen een aantal hypotheses beantwoord worden. Verhoogd ruige muziek de hartslag, Heeft ruige muziek geen effect op de hartslag of verlaagd ruige muziek juist de hartslag. Met dit onderzoek kunnen deze vragen door middel van grafieken en cijfers beantwoord worden. 



# Materialen en Methoden

https://github.com/Random-Derp/Bloeddruk_muziek

## materialen

 * Hartslag/bloeddruk meter (Omron M7 intelli IT HEM-7322T-E, 2017 uitvoering)

 * koptelefoon (Sennheiser H215)

 * onrustgevende muziek (Terror Tourette - Radio Edit | Dr.CoZmo)

 * pulse oximeter (Contec CMS50D1)

 * Smartphone (In dit geval de OnePlus Nord 2)

Dit onderzoek is op de volgende manier uitgevoerd:

Eerst wordt ervoor gezorgd dat alle deelnemers aan het onderzoek ontspannen en rustig zijn voordat het onderzoek begint door ze naar rustgevende muziek te laten luisteren. De laborant zal de deelnemers vragen om rustig te zitten en te ontspannen voordat ze aan het experiment beginnen. Het onderzoek wordt gestart wanneer de pulse oximeter aangeeft dat de hartslag niet meer afneemt.

Daarna wordt het doel van het onderzoek uit aan de deelnemers en geef aan dat ze naar één muziekstuk gaan luisteren. Het muziekstuk zal hun hartslag verhogen. Het nummer staat genoteerd bij Benodigdheden. Laat de deelnemers weten dat ze tijdens het experiment hun hartslag en bloeddruk gemeten krijgen en dat ze moeten proberen stil te zitten en te ontspannen terwijl ze naar de muziek luisteren. De laborant zal ervoor zorgen dat de deelnemers een headset/koptelefoon dragen tijdens het luisteren naar de muziek.

Vervolgens wordt de hartslag en bloeddruk van de deelnemer opgenomen in rust. Dit wordt gedaan met de bloeddrukmeter en de oximeter die ook bij benodigdheden staan genoteerd. Er wordt voor gezorgd dat de deelnemer ontspannen en stil zit terwijl de meting wordt uitgevoerd.

De bloeddrukmeter wordt dan op de bovenarm van de deelnemer geplaatst en er wordt voor gezorgd dat deze goed vastzit. Daarna wordt  de oximeter op de wijsvinger van de andere arm geplaatst.

Als alle apparaten aan de persoon zitten werd de bloeddrukmeter aangedrukt en werd er gewacht tot deze een uitslag geeft. Dit wordt genoteerd door een andere laborant.

Daarna wordt hetzelfde herhaald, maar deze keer wordt er muziek gespeeld. De bloeddrukmeter wordt aangedrukt  zodat het nummer 10 seconden bezig is.

Daarna werden de waarden weer genoteerd.

Toen werden nog een aantal gegevens verzameld, zoals de leeftijd van de deelnemers, en vragen als heb je hartproblemen/net gesport/cafeïne genuttigd, om te gebruiken als controlevariabelen. Vervolgens werden alle gegevens in het csv-bestand in Teams ingevuld door een laborant.

Uiteindelijk worden de gegevens geanalyseerd om te zien of er een significante verandering was in de hartslag en bloeddruk van de deelnemers bij het luisteren naar het muziekstuk.

En er wordt een conclusie uit de resultaten van het onderzoek gerapporteer

De  vertrouwelijkheid van de gegevens van de deelnemers worden beschermd. Er worden geen namen genoemd/gevraagd.

 

## Vragenlijst

Wat is je leeftijd

Ben je een man of een vrouw

Heb je fysieke activiteit gehad in de laatste 1,5 uur

Heb je vandaag caffeïne gehad

Heb je hart- en vaatproblemen

Heb je medicatie genomen

### Software tools

```{r}
# Data voor grafiek
naam <- c("R Markdown", "R", "ggplot2","gridExtra")
versie <- c('2.11', '4.1', '3.3.5','2.3')
referentie <- c("rmarkdown.rstudio.com", "www.r-project.org", "ggplot2.tidyverse.org","https://cran.r-project.org/web/packages/gridExtra/index.html")
doel <- c("Een opmaaktaal die R-code en tekst combineert voor rapporten en documentatie","Programmeertaal voor statistische analyse en visualisatie","Een krachtige R-bibliotheek voor datavisualisatie en grafieken","Helpt bij de opmaak van grafieken")

# Tabel maken
df <- data.frame(Naam = naam, Versie = versie, Referentie = referentie,Doel = doel)

df
```
### Methodologieën
```{r}
# variablen voor Tabel
onderzoek <-('experimenteel')
doel <- ("Onderzoek van Oorzaak - gevolg relaties")
toepassing <- ("Onderzoek naar directe effecten van muziek op de hartslag.")

methode <- ("Deelnemers worden willekeurig gevraagd De hartslag wordt gemeten voor, en na de blootstelling aan muziek. Statistische analyse, zoals t-toetsen of ANOVA, kan worden toegepast om eventuele verschillen in hartslag tussen de groep te identificeren.")
# Tabel maken
df2 <- data.frame(Onderzoek = onderzoek, Doel = doel, Toepassing = toepassing,Methode = methode)

df2
```
#Statistische formules gebruikt

T-tests: Om te bepalen of er significante verschillen zijn in de hartslag/bloeddruk tussen experimentele groepen.

Anova test: Om verschillen in de hartslag respons tussen meer dan twee groepen te analyseren. 

# Resultaten

Presenteer je resultaten in een logische volgorde. Beschrijf wat er te zien is en werk toe naar het beantwoorden van je doelstelling. Beschrijf indien mogelijke de logica van de keuze voor opeenvolgende experimenten. In elke paragraaf worden de feitelijke conclusies gegeven (bv ‘de vergelijking laat zien dat het gemiddelde van groep A significant afwijkt van het gemiddelde van groep B, met een p-waarde van … Dit komt niet overeen met de in de literatuur (REF) beschreven waardes.’)

Gebruik zo veel mogelijk figuren om je informatie uit je resultaten over te brengen. Gebruik tabellen wanneer figuren minder geschikt zijn. In de tekst worden figuren en tabellen geïntroduceerd, besproken en de belangrijkste aspecten toegelicht.

Voorzie je figuren van een nummer en een beschrijvende titel. Zorg voor correcte as-labels (eenheid en grootheid), legenda en bijschrift. Hier is een voorbeeldje.
## Figuur 1: Verschil tussen bpm verschil tussen mannen en vrouwen
```{r gender en bpm, echo = FALSE}
library(ggplot2)
file <- read.csv("/homes/blkoobs/Documents/Kwartaal_4/R-Code/Bloeddruk_en_muziek/data.csv")
ggplot(data = file, mapping = aes(x = sexe, y = bpm_diff)) +
geom_boxplot(fill = c("#7caab9","#e97777")) +
  theme_minimal() +
  ylab("bpm verschil")
  
 print(paste("p-value =",t.test(bpm_diff ~ sexe, data = file)$p.value))
```
Figuur 1:In deze grafiek word weergegeven hoe erg de reactie van de hartslag op de muziek effect had. In het blauw hebben we de mannen en in het rood hebben we de vrouwen. De x-as heeft de sexe en de y-as heeft de bpm verschil, wat staat voor het verschil in bpm wat gemeten is, dus eerste metig - tweede meting. Als het boven nul is betekent het dat er een toename is geweest in hartslag bij de tweede meting, dus na de muziek, vergeleken met de eerste meting. Als hij juist onder nul zit betekent het dat er een afname was in bpm bij de tweede meting. In de grafiek valt duidelijk te zien dat de vrouwen gemiddeld een zwaardere reactie hebben op de muziek dan de mannen. Als wij ons resultaat vergelijken met een ander vergelijkbaar onderzoek (link) kun je zien dat de reactie op de drukke muziek een stuk minder heftig is vergeleken met het andere onderzoek. Ook zie je bij de jongens dat ze kalmeren van de drukke muziek inplaats van dat de hartslag stijgt. 

## Figuur 2: Verschil tussen onder-en-boven bloeddruk verschil tussen mannen en vrouwen
```{r gender en bloeddruk, echo = FALSE}
library(ggplot2)
library(gridExtra)
file <- read.csv("/homes/blkoobs/Documents/Kwartaal_4/R-Code/Bloeddruk_en_muziek/data.csv")
boven <- ggplot(data = file, mapping = aes(x = sexe, y = boven_bloeddruk_diff)) +
geom_boxplot(fill = c("#7caab9","#e97777")) +
  theme_minimal() +
  ylab("bovendruk bloed")
onder <- ggplot(data = file, mapping = aes(x = sexe, y = onder_bloeddruk_diff)) +
geom_boxplot(fill = c("#7caab9","#e97777")) +
  theme_minimal() +
  ylab("onderdruk bloed")
grid.arrange(boven, onder, ncol = 2)

print(paste("p-value bovendruk =",t.test(boven_bloeddruk_diff ~ sexe, data = file)$p.value))
print(paste("p-value onderdruk =",t.test(onder_bloeddruk_diff ~ sexe, data = file)$p.value))
```
Figuur 2:In deze grafiek wordt het verschil tussen de twee metingen weergegeven van onder bloeddruk verschil en boven bloeddruk verschil. De x-as is de sexe en de y-as is de bloeddruk verschil. Er valt te zien dat bij de boven bloeddruk grafiek de mannen een grotere toename hebben in bloeddruk dan de vrouwen. De mannen zijn daarintegen ook meer verspreid dan de vrouwen. Bij de onder bloeddruk blijft het bij allebei ongeveer gelijk, maar gemiddeld gaat de onder bloeddruk wel een beetje omlaag. Hier zijn de mannen ook weer meer verspreid dan de vrouwen. Er is geen vergelijkbaar onderzoek die hier mee te vergelijken valt.
## Figuur 3: Verschil in bpm tussen mannen en vrouwen per tijdsvak
```{r tijdstip en bpm verschil, echo = FALSE}
library(ggplot2)
file <- read.csv("/homes/blkoobs/Documents/Kwartaal_4/R-Code/Bloeddruk_en_muziek/data.csv")
file$tijdstip <- factor(file$tijdstip,levels = c("8-10", "10-12", "12-2", "2-4"))
ggplot(data = file, mapping = aes(x = tijdstip, y = bpm_diff, fill = tijdstip)) +
geom_boxplot() +
  guides(fill="none") +
  theme_minimal() +
  ylab("bpm verschil")

summary(aov(bpm_diff ~ tijdstip, data = file))[[1]][["Pr(>F)"]][1] # extracts p-value
```
Figuur 3:In deze grafiek wordt het verschil in bpm verschil op verschillende tijdstippen getoond. De x-as is de bpm verschil en de y-as is het tijdstip. Er valt op te merken dat de meeste toename was rond 2-4 uur 's middags en 8-10 uur 's ochtends. Rond 10-12 waren er wel een paar uitschieters, maar het gemiddelde lag rond de nul. Rond 12-2 was er weer een toename in bpm. Dit schetst een beeld van op welke tijden van de dag de reactie het heftigst is.   
## Figuur 4: Verschil in bpm tussen factoren zoals caffeine
```{r caffeine, echo = FALSE}
library(ggplot2)
file <- read.csv("/homes/blkoobs/Documents/Kwartaal_4/R-Code/Bloeddruk_en_muziek/data.csv")
caffeine <- file$vragenlijst == "caffeine"
caffeine <- factor(caffeine,levels = c(TRUE,FALSE,NA))
ggplot(data = file, mapping = aes(x = caffeine, y = bpm_diff, fill = caffeine)) +
geom_boxplot() +
  scale_fill_discrete(name = "Legenda", labels = c("Met caffeine", "Andere uitzondering", "Geen uitzonderingen")) +
  theme_minimal() +
  ylab("bpm verschil") +
    theme(axis.text.x=element_blank(),
        axis.ticks.x=element_blank())

print(paste("p-value =",t.test(bpm_diff ~ caffeine, data = file)$p.value))
```
Figuur 4: In deze grafiek wordt er getoond hoe heftig de reactie op de muziek was. De betekenis van de kleuren is als volgt; rood als er caffeine is geconsumeerd die dag, blauw als er geen caffeine is genomen maar 1 van de andere factoren en grijs als er geen uitzonderingen waren. Op de x-as wordt staan de 3 variabelen die net genoemd zijn. Er valt duidelijk te zien in de grafiek dat de factoren wel degelijk een impact hebben gehad op de metingen. De grijze boxplot is ook opmerkelijk laag vergeleken de blauwe en de rode. De blauwe heeft een grotere verspreiding dan de rode, maar de rode, dus de boxplot die caffeine voorsteld, is consistent hoog. Dit laat dus zien dat caffeine een grote factor is bij dit soort onderzoeken.
## Figuur 5: Correlatie tussen bpm in rust en bpm verschil
```{r bpm voor en bpm verschil}
library(ggplot2)

file <- read.csv("/homes/blkoobs/Documents/Kwartaal_4/R-Code/Bloeddruk_en_muziek/data.csv")

ggplot(data = file, mapping = aes(x = bpm_voor, y = bpm_diff)) +
geom_point() +
  geom_smooth()
 
print(paste("p-value =",t.test(file$bpm_voor, file$bpm_na, paired = TRUE, alternative = "less"))[3])
```
Figuur 5:In deze grafiek wordt de correlatie tussen bpm en het effect van muziek op de bpm getoond. Op de x-as hebben we de bpm_voor, oftewel de bpm die gemeten is voordat er muziek werd afgespeeld, en op de y-as hebben we de bpm verschil, oftewel het verschil tussen de eerste bpm meting en de tweede. De lijn geeft het gemiddelde aan van de bpm verschil en bpm_voor. Er valt op te merken dat mensen met een lagere bpm in rust een heftigere reactie vertonen dan de mensen met een hogere bpm.



Geef tabellen bovenaan een titel en bijschrift die de inhoud beschrijft en onderaan voetnoten die kolomnamen of specifieke waardes verklaren.

Deze sectie bevat tussen de 600-1200 woorden.


# Discussie en Conclusies

Uit de data blijkt dat muziek wel degelijk een invloed heeft op de hartslag en bloeddruk, gemiddeld gezien. Bij de hartslag valt dit makkelijk te zien aan de verhoogde bpm, bij de bloedddruk is de bovendruk hoger is en de onderdruk lager. Het feit dat de onderdruk lager is tijdens het beluisteren van de muziek is niet apart, aangezien dit een natuurlijke reactie is van het lichaam tijdens het ervaren van stress. Het praktische nut van dit onderzoek kan zijn dat er nu geconstateerd is dat drukke muziek vaak zorgt voor stress, en dus kan het gebruikt worden om stress te veroorzaken. Dit kan nuttig zijn voor onderzoekers die mensen die onder stress staan willen onderzoeken.
Uit de 'Reliability Test' bleek dat er op zijn minst 43 individuele personen onderzocht moesten worden. Deze uitslag is aangehouden en er zijn daadwerkelijk 43 personen getest. Volgens de Reliability Test zijn deze data dus betrouwbaar.

Vergeleken met een soortgelijk onderzoek: 10.7759/cureus.27348, zijn er verschillen. Dit onderzoek kwam uit op een grotere toename bij de bpm en bovenbloeddruk, maar waar dit onderzoek bij onderbloeddruk een afname constateerde, had het andere onderzoek juist een stijging waargenomen. 

Wij zijn blij met ons onderzoek in hoeverre wij het hebben uitgevoerd. Het enige probleem waar we tegen aan liepen was het feit dat we de mensen niet echt veelrust gaven, en dat sommige mensen ook gestresst aan het onderzoek deelnamen. Dit had een relatief grote impact op de betrouwbaarheid van de data, omdat dit het verschil tussen de twee metingen verstoord heeft. Wat ook een ding is waar wij tegen aanliepen was dat sommige mensen de muziek die wij hadden uitgekozen fijn vonden om naar te luisteren. Dit zorgt natuurlijk voor een andere reactie dan bij mensen die de muziek niet leuk vinden. Sommige mensen werden ook juist rustiger van de muziek die wij gebruikten. Naast de weinige rust die de mensen kregen zorgde de hartslagmeter ook voor enige stress, aangezien deze redelijk hard om je arm samentrekt om een meting te krijgen. Dit kan voor schrik zorgen bij mensen die dit niet hadden verwacht. De door de hartslagmeter veroorzaakte stress was hoogstwaarschijnlijk ook hoger tijdens de eerste meting dan bij de tweede, omdat de persoon die gemeten wordt dan gewend is aan de knijpkracht van het apparaat. Wat wij beter kunnen doen is dat we de volgende keer eerst een meting doen die nergens voor dent, behavlve dat de persoon die gemeten wordt dan niet verrast wordt door de bloeddrukmeter.

Formuleer je conclusie door eerst in te zoomen op je eigen data en daarna uit te zoomen. Zoom in door je resultaten samen te vatten. Zoom uit om de waarde van je werk te beoordelen, door je bijvoorbeeld de volgende vragen te stellen: 

- Kunnen mijn resultaten gebruikt worden in het werkveld? 
- Wat betekenen ze voor het werkveld? 
- Zijn mijn data betrouwbaar? 

Bespreek de resultaten zodanig dat je ze ter discussie stelt, wees kritisch. Vergelijk je resultaten met de literatuur of eerder ontwikkelde data. Geef aanbevelingen voor een vervolg en staaf je aanbevelingen door de impact op wetenschappelijk of maatschappelijk vlak te beschrijven. 

Kom ten slotte altijd terug op de doelstelling (en hypothesen).

Deze sectie bevat tussen de 400-800 woorden.


# Online bijlagen

https://github.com/Random-Derp/Bloeddruk_muziek


## Wordcount


```{r wordcount, message=FALSE}
wordcountaddin:::text_stats()
```

# Referenties
Darki, Cyrus, et al. "The Effect of Classical Music on Heart Rate, Blood Pressure, and Mood." Cureus 14.7 (2022).
https://www.cureus.com/articles/92593-the-effect-of-classical-music-on-heart-rate-blood-pressure-and-mood#!/#results

Feneberg, Anja C., et al. "The effects of music listening on somatic symptoms and stress markers in the everyday life of women with somatic complaints and depression." Scientific Reports 11.1 (2021): 1-12.
https://www.nature.com/articles/s41598-021-03374-w

Landis-Shack, Nora, Adrienne J. Heinz, and Marcel O. Bonn-Miller. "Music therapy for posttraumatic stress in adults: A theoretical review." Psychomusicology: Music, Mind, and Brain 27.4 (2017): 334.
https://www.ncbi.nlm.nih.gov/pmc/articles/PMC5744879/

Field, Zoë, Jeremy Miles, and Andy Field. "Discovering statistics using R." Discovering Statistics Using R (2012): 1-992. 
https://www.torrossa.com/en/resources/an/4913501 

