---
title: "logboek van Onderzoek naar de correlatie tussen hartslag en muziek"
output:
  html_document:
    css: style.css
    toc: true
    theme: united
author: 'Jort Gommers'
date: '24/4/2023'
---

# prelimitaries

Dit onderzoek was gedaan in de maand mei-july,2023 in de hanze universiteit Groningen.

# introduction
Dit is de logboek van Jort 

## Meetmomenten
 * 11-5 eerste meetmoment in het lokaal
 * 12-5 eerste meetmoment buiten het lokaal
 * 15-5 tweede meetmoment buiten het lokaal

## Doel onderzoek
Het doel van dit onderzoek is om de relatie tussen muziek en hartslag en bloeddruk te onderzoeken. 

## data collected
Om deze relatie te onderzoeken, zullen we de effecten van een enkel muziekstuk op de hartslag en bloeddruk van de deelnemers meten. We zullen deelnemers vragen om vijf minuten ontspannen te zitten voordat het experiment begint, zodat ze zich in een rustige en ontspannen toestand bevinden voordat we de metingen uitvoeren.

Vervolgens zullen we de deelnemers laten luisteren naar één muziekstuk dat speciaal is geselecteerd om de hartslag te verhogen. We zullen hun hartslag en bloeddruk meten terwijl ze naar de muziek luisteren. Na het eerste muziekstuk zullen we opnieuw de hartslag en bloeddruk meten om te bepalen of er een significante verandering was in vergelijking met de metingen in rust. We zullen deze gegevens noteren en analyseren om te zien of er een significante relatie is tussen muziek en hartslag en bloeddruk.

Het onderzoek zal worden uitgevoerd met behulp van de Omron hartslag- en bloeddrukmeter. De deelnemers zullen worden geselecteerd op basis van leeftijd en geslacht om ervoor te zorgen dat er een representatieve steekproef wordt genomen. We zullen ook een vragenlijst gebruiken om eventuele oorzaken van significante verschillen in de gegevens te ontdekken.

Door de relatie tussen muziek en hartslag en bloeddruk te onderzoeken, hopen we meer inzicht te krijgen in hoe muziek het menselijk lichaam beïnvloedt. Deze informatie kan worden gebruikt om het gebruik van muziek als therapie verder te onderzoeken en te ontwikkelen.

```{r}
data <- read.csv("/homes/jrgommers/periode 3/Periode 4/hartslag2.0.csv")

library(ggplot2)


# Boxplot voor bpm_diff
boxplot_bpm <- ggplot(data, aes(sexe, bpm_diff)) +
  geom_boxplot(fill = "lightblue") +
  labs(x = "Geslacht", y = "Verschil in hartslag (bpm)") +
  theme_minimal()

# Boxplot voor diff_bloeddruk_voor
boxplot_bloeddruk_voor <- ggplot(data, aes(sexe,boven_bloeddruk_diff)) +
  geom_boxplot(fill = "lightgreen") +
  labs(x = "Geslacht", y = "Verschil in boven bloeddruk (mmHg)") +
  theme_minimal()

# Boxplot voor diff_bloeddruk_na
boxplot_bloeddruk_na <- ggplot(data, aes(sexe, onder_bloeddruk_diff)) +
  geom_boxplot(fill = "lightpink") +
  labs(x = "Geslacht", y = "Verschil in onder bloeddruk (mmHg)") +
  theme_minimal()


print(boxplot_bpm)
print(boxplot_bloeddruk_voor)
print(boxplot_bloeddruk_na)

```

```{r}
data <- read.csv("/homes/jrgommers/periode 3/Periode 4/hartslag2.0.csv")

library(ggplot2)

shapiro.test(data$bpm_diff)
shapiro.test(data$boven_bloeddruk_diff)
shapiro.test(data$onder_bloeddruk_diff)

ttest_bpm_diff <- t.test(data$bpm_diff ~ data$sexe)
print(ttest_bpm_diff)

# T-test voor diff_bloeddruk_voor
ttest_onder_bloeddruk_diff <- t.test(data$onder_bloeddruk_diff ~ data$sexe)
print(ttest_onder_bloeddruk_diff)

# T-test voor diff_bloeddruk_na
ttest_boven_bloeddruk_diff <- t.test(data$boven_bloeddruk_diff ~ data$sexe)
print(ttest_boven_bloeddruk_diff)
```

